臺灣高等法院臺南分院刑事判決　　　　 96年度上訴字第341號
上　訴　人　臺灣臺南地方法院檢察署檢察官
被　　　告　甲○○
選任辯護人　蔡碧仲律師
　　　　　　陳怡禎律師
上列上訴人因被告違反貪污治罪條例案件，不服臺灣臺南地方法
院95年度訴字第1683號中華民國96年2月16日第一審判決（起訴
案號：臺灣臺南地方法院檢察署94年度偵字第10878號），提起
上訴，本院判決如下：
    主  文
上訴駁回。
    理  由
一、公訴意旨略以：甲○○係台南縣警察局白河分局（下稱白河
    分局）警員，為依據法令服務於國家所屬機關而具有法定職
    務權限之人。自民國（以下同）九十三年七月一日起，因兼
    辦白河分局一組行政業務，負責八大行業查緝工作，知悉轄
    區台南縣後壁鄉頂長村「大家樂KTV小吃部」內，經營女侍
    脫衣陪酒之地下酒家生意，竟基於對於職務上行為收受賄賂
    之犯意，於九十三年九月二十五日晚上七、八時許，在該小
    吃部前由蕭健民所經營之檳榔攤，向許美娟暗示：伊負責取
    締八大行業之業務，對於臨檢之時間伊都會事先知道，可以
    負責通知許美娟等語，要求許美娟按月給予新台幣（下同）
    一萬元之紅包即可避免遭受取締。許美娟聽聞後，與合夥人
    沈有亮商量後同意給付。遂由許美娟向當日負責小吃店內會
    計工作之女兒黃雅鈴說明原委後，由黃雅鈴自店內抽屜內取
    出一千元現鈔十張共計一萬元予許美娟，再由許美娟將現金
    一萬元放置在紅包袋內，攜至檳榔攤前，交付甲○○收受後
    離去。許美娟並於當日之日報表「現金支出欄」上，記載「
    支出10000（交際費）（經理拿）」等字句。嗣因台南縣警
    察局知悉有警方向業者索賄之傳聞，主動介入調查，始循線
    查獲上情。因認被告涉犯貪污治罪條例第五條第一項第三款
    對於職務上之行為，收受賄賂罪嫌。
二、按犯罪事實應依證據認定之，無證據不得認定其犯罪事實；
    又不能證明被告犯罪，應諭知無罪之判決，刑事訴訟法第一
    五四條第二項、第三百零一條第一項分別定有明文。又所謂
    犯罪事實之證據，係指足以認定被告確有犯罪行為之積極證
    據而言，該項證據且須適合被告犯罪事實之認定，始得採為
    斷罪資料。又按無論直接或間接證據，其為訴訟上之證明，
    須通常一般之人均不致有所懷疑，而得確信其為真實之程度
    者，始得據為有罪之認定，有最高法院二十九年上字第三一
    ０五號、五十三年台上字第二七五０號判例足資參照。又認
    定不利於被告之事實，須依積極證據，苟積極證據不足為不
    利於被告事實之認定時，即應為有利於被告之認定，更不必
    有何有利之證據。再事實之認定，應憑證據，如未能發現相
    當證據，或證據不足以證明，自不能以推測或擬制之方法，
    為裁判基礎；訴訟上用以證明事實之證據，須於通常一般人
    均不致有所懷疑，而得確信其真實之程度，始得據以為有罪
    之認定，倘其證明未達此一程度，而有合理之懷疑存在，致
    無從為有罪之確信時，即應為無罪之判決。又告訴人之告訴
    ，本以使被告受刑事訴追為目的，故其陳述是否與事實相符
    ，自應調查其他證據，以資審認，苟其所為攻擊之詞，尚有
    瑕疵，則在未究明以前，即不能採為斷罪之基礎，最高法院
    三十年上字第八一六號、四十年臺上字第八六號、六十一年
    台上第三０九九號、七十六年度台上字第四九八六號判例參
    照。
三、公訴人認被告涉犯收受賄賂罪嫌，無非係以證人許美娟、沈
    有亮、蕭健民及黃雅鈴之證述及「大家樂KTV小吃部」九十
    三年九月二十五日日報表暨法務部調查局測謊報告為其主要
    認定依據。被告甲○○則堅決否認有何收受賄賂之犯行，辯
    稱：證人許美娟指述交付賄賂之時間即九十三年七月二十五
    日，伊因承辦「關嶺音樂節」活動，自同日下午三時至下午
    十一時均在臺南縣關子嶺關嶺國小前執行交管勤務，並未前
    往蕭健民所經營之檳榔攤向許美娟收取一萬元之賄款等語。
四、查證人許美娟、黃雅鈴、沈有亮一致指述被告收受賄賂之時
    間為九十三年九月二十五日。
  (一)證人許美娟證稱：「我確定警員甲○○是在九十三年九月二
    十五日來拿取紅包一萬元」「九十三年九月二十五日星期六
    大家樂小吃部之日報表之現金支出欄『（交際費）（經理拿
    ）』皆由我登錄。」「我確定白河分局警員甲○○拿取之一
    萬元是九十三年九月二十五日星期六大家樂小吃部日報表中
    現金支出欄之一萬元」（警卷第十七頁以下參照）。「警方
    事後在調查此事，本店有每日記帳，我們核對記帳日期才確
    定係在九十三年九月二十五日。至於係該日幾點，我只能確
    定大約是在晚上六、七點左右。」（九十四年度營他字第二
    十八號偵查卷第12頁反面參照）「我們每天都製作日報表，
    九月二十五日支出一萬元，上面備註『經理拿，交際費』，
    是我拿了錢之後馬上記的」等語（原審民國九十六年一月十
    九日審理筆錄參照）。
  (二)證人沈有亮證稱：「我很肯定甲○○是九十三年九月二十五
    日晚上約六時左右到大家樂小吃部旁的檳榔攤內向許美娟索
    賄，因當天是中前一天，而當天甲○○拿錢的帳也記在二十
    五日」（警卷第四十四頁以下參照）。
  (三)證人黃雅鈴證稱：「我們的帳目是每天記載，那一萬元是以
    『支出』的名目登錄；茶葉、月餅、文旦以收據為準來登錄
    ，經股東和經理確認後，收據即丟棄」（警卷第七十五頁以
    下參照）。「我是協助許經理作會計管理工作，每日登錄消
    費之帳單，九十三年九月二十五日星期六大家樂小吃部日報
    表皆由許經理繕寫做總整理，該日報表現金支出欄「支出10
    ,000 」是我親手寫的。」「我確定警員甲○○拿取之一萬
    元是九十三年九月二十五日星期六大家樂小吃部日報表中現
    金支出欄之一萬元（警卷第七十八頁以下參照）。「許美娟
    跟我拿一萬元現金就是日報表那天。許美娟向我拿一萬元時
    ，我有記在紙上，要下班時拿給許美娟，我可以確定許美娟
    當天就記在日報表上」（原審民國九十六年一月十九日審理
    筆錄參照）。
  (四)綜上證人許美娟、沈有亮及黃雅鈴之證詞，許美娟等三人所
    以明確指認被告於九十三年九月二十五日前來索賄，係依據
    日報表上「支出10,000（交際費）（經理拿）」之記載。參
    酌證人黃雅鈴於原審證詞：「我每天都記帳，只要有營業都
    會記。日報表是經理（按指許美娟）根據我當天寫的支出資
    料填的。我把當日的記帳資料在結束營業之前交給經理。我
    寫的資料一定要記載日期」等語（原審民國九十六年一月十
    九日審理筆錄參照）。足認「大家樂KTV小吃部」每日營業
    收支情形，係先由黃雅鈴逐筆填載收支情形，加註日期後，
    彙整交由許美娟填載於日報表內。再參照扣案之日報表（附
    於警卷第九十一頁）所示，「大家樂KTV小吃部」九十三年
    九月二十五日當日各桌消費情形（含人數、水果、小菜、酒
    水飲料、清潔費、小費等）均記載詳實，當日收入、支出亦
    經加總計算無訛，全無增刪、塗改。該日報表既係許美娟因
    經營KTV業務，每日收支情形所需製作之文書，依刑事訴訟
    法第一百五十九條之四第二款規定，自具有證據能力，且與
    事實相符，而可採信。證人許美娟等三人既係根據客觀上並
    無瑕疵之日報表所示資料，指證被告係於九十三年九月二十
    五日前來索賄，應無誤認或誤記之情事。證人許美娟上開於
    警訊時指證被告甲○○係於九十三年九月二十五日晚間前來
    收賄之陳述，與其嗣後於偵查中證稱：「這一筆一萬元的賄
    款，我確認是二十五日記到帳內的。但是前後可能太忙有可
    能誤差一、二天。」「甲○○應該是在二十四日、二十五日
    左右來的，有一、二天的誤差。」或於原審證稱：「我確定
    拿一萬元那天就是記帳那天，頂多誤差一天」等語不符，惟
    其於警訊中之陳述參諸上開說明既有較可信之特別情況，且
    為證明被告是否收賄之必要證據，依刑事訴訟法第一百五十
    九條之二規定，亦有證據能力，附為敘明。證人許美娟上開
    偵查中及原審審判中所謂誤差一、兩日之證詞，經比對日報
    表上所為詳實之記載，顯係事後應訊時為求證詞更為周全所
    為補述，應非足採。
五、而被告於九十三年九月二十五日當日晚間因執行臺南縣政府
    舉辦「第一屆閩南語流行歌曲創作比賽暨二０００四年關子
    嶺溫泉音樂節」（以下簡稱「關嶺音樂節」）交通疏導管制
    及安全維護等勤務，在臺南縣關子嶺關嶺國小前執勤，並未
    前往「大家樂KTV小吃部」。
  (一)查臺南縣警察局白河分局為配合臺南縣政府舉辦「關嶺音樂
    節」，製有交通疏導管制及安全維護計劃一份，該計劃之承
    辦人即為被告等情，有臺南縣警察局白河分局九十三年九月
    二十三日南縣白警一字第０九三０００三七三０號函（稿）
    及計畫書各一份在卷可稽（警卷第一二七頁以下參照）。九
    十三年九月二十五日當日，被告甲○○與白河分局第一組組
    長侯瑞祥於同日下午三時自分局領用無線電後簽出，於同日
    十一時簽入等情，亦有員警出入登記簿影本一紙在卷可憑（
    警卷第一三六頁以下參照）。
  (二)證人侯瑞祥證稱：「我於九十三年九月二十五日當天下午三
    時在分局勤務中心簽出督導兼執行關嶺溫泉音樂節交通疏導
    勤務，當天係第一屆閩南語歌曲創作比賽頒獎典禮及溫泉音
    樂節開幕典禮，勤務到當天晚上十時許，在車輛疏散後十一
    時才返回分局簽入。該項勤務是由警員甲○○承辦，當天勤
    務我與許員一同前往。當天晚上頒獎典禮大部分的時間，我
    與甲○○都在執行的現場（關嶺國小），未開幕前（十九時
    ）許員應在關嶺派出所未與我在一起，十九時開幕後許員在
    關嶺國小前的路段協助交通疏導，直至二十二時許員始離開
    」（警卷第八七頁以下參照）。「九十三年九月二十五日當
    天執行台南縣政府關仔領溫泉音樂節活動，當天下午三點由
    分局簽出到關嶺派出所，有義警協助交管，我們在關嶺派出
    所舉行勤前教育，當日二十二點三十分結束。我與甲○○著
    季節制服共乘警備車由甲○○駕駛，一同前往關子嶺」（原
    審民國九十六年一月十九日審理筆錄參照）。
  (三)證人王秋香及蔡阿浴於本院一致證稱：伊等為台南縣警察局
    白河分局東山分隊的義警，與甲○○於九十三年九月二十五
    日在關嶺國小門口右側執行關嶺溫泉音樂節交通指揮、人員
    進出疏導任務。當日下午四點半在關嶺派出所進行勤前教育
    。勤務時間自晚上六點半到十點半。甲○○在這段執勤期間
    除了上廁所外，並未離開工作崗位等語（本院民國九十六年
    二月九日審理筆錄參照）。
  (四)經調閱被告甲○○所使用之0000000000行動電話
    於九十三年九月二十五日下午四時至十時許之通話位置，均
    在台南縣白河鎮關子嶺一帶，亦有查詢單明細在卷可稽（警
    卷第一五四頁以下參照）。
  (五)綜上證據，足認被告甲○○於九十三年九月二十五日晚間因
    執行「關嶺音樂節」交通疏導管制及安全維護等勤務，在臺
    南縣關子嶺關嶺國小前執勤，並未前往「大家樂KTV小吃部
    」，應堪認定。
六、至證人許美娟、沈有亮、蕭健民及黃雅鈴指證被告於九十三
    年九月二十五日在「大家樂KTV小吃部」前蕭健民所經營之
    檳榔攤向許美娟索賄之證詞，經核與事實不合，尚不足採信
    。
  (一)證人許美娟、沈有亮及黃雅鈴之指證被告於九十三年九月二
    十五日晚間前往「大家樂KTV小吃部」前蕭健民所經營之檳
    榔攤內索賄，惟被告甲○○於同日晚間在關嶺國小前執勤等
    情，業如上述，證人許美娟等人上開指證，顯與事實不符，
    自不足採信。
  (二)證人蕭健民於警訊、偵查及原審審理時一致指稱：被告甲○
    ○於九十三年九月二十五日尚日下午四、五時許，曾撥打伊
    所使用之0000000000號行動電話聯絡，表明下班
    後要前往伊所經營之檳榔攤云云（警卷第六五頁、九十四年
    度營他字第二十八號偵查卷第二七頁及原審民國九十六年一
    月十九日審理筆錄參照）。惟經調閱被告甲○○所使用之0
    000000000行動電話及證人蕭健民所使用之000
    0000000號行動電話通聯紀錄查對結果，兩人自九十
    三年九月二十日起至同年月二十六日止，均無通聯紀錄等情
    ，亦有通聯紀錄二份在卷可憑（警卷第一五０頁以下參照）
    。證人蕭健民上開指證，顯亦與事實不符。
七、另證人許美娟指證因未於九十三年十月之後繼續給付賄款，
    被告乃以「站崗」方式報復，亦與事實不合。
  (一)證人許美娟指稱：「在九十三年十月二十五日左右，甲○○
    有再前來蕭健民的檳榔攤，．．．當時甲○○再前來準備收
    賄款時，蕭健民有轉達本店股東換人，不再送錢等語，所以
    甲○○就沒有再主動向我們索賄。但是，．．．過沒多久，
    甲○○和管區警員前來本店，強行將本店有坐檯之七位小姐
    帶回頂安派出所製作筆錄，並向我威脅準備關店，後來又幾
    乎每天來臨檢及站崗」（九十四年度營他字第二十八號偵查
    卷第十三頁反面、九十四年度偵字第一０八七八號偵卷第五
    十九頁、原審民國九十六年一月十九日審理筆錄參照）云云
    。
  (二)惟查，經檢視臺南縣警察局白河分局自九十三年七月二十三
    日「大家樂KTV小吃部」開幕營業之後，對於該小吃部所規
    劃進行之臨檢勤務，計有九十三年七月二十三日、九十三年
    九月九日、九十三年九月十六日、九十三年九月二十五日、
    九十三年十月二日、九十三年十月二十九日、九十三年十一
    月六日、九十三年十一月二十日、九十三年十二月九日、九
    十四年一月十五日共十次，有臺南縣警察局白河分局臨檢紀
    錄表在卷可稽（警卷第九二頁以下參照）。其中除九十三年
    七月二十三日及九十四年一月十五日兩次臨檢係由「大家樂
    KTV小吃部」管區長安派出所前往執行之外，其餘均係由白
    河分局規劃執行之例行性擴大臨檢，被告暨其所屬之白河分
    局第一組從未自行臨檢過。
  (三)另白河分局長安派出所於九十四年一月十五日前往臨檢，原
    係一蘇姓民眾打「110」報案，檢舉「大家樂KTV小吃部」內
    有脫衣陪酒情事，經白河分局勤務中心黃永嘉巡官通報長安
    派出所由巡官陳志雄率員前往臨檢未獲，白河分局副分局長
    莊清根乃批示：「交二組派員採證回報，後再交一組規劃執
    行（限一星期內回報），本件管制」等語。被告甲○○乃依
    指示規劃以員警喬裝方式前往消費取締，仍未查獲有妨害風
    化情事。該分局分局長柯鴻章乃進一步指示規劃站崗勤務，
    並批示：「請執勤同仁落實執行，在二十至二十四時中如有
    人檢舉脫衣陪酒，加重當時執勤員警之處分」等語，白河分
    局遂自同年月二十一日起至三十一日止，執行站崗勤務等情
    ，有白河分局110受理案件紀錄表、臺南縣警察局白河分局
    長安所受理各類案件紀錄表、臨檢紀錄表、臨檢小組出勤計
    畫表、簽呈、公務電話紀錄簿、站崗勤務編組表等在卷可憑
    （警卷第九二頁以下參照）。綜上臨檢過程，自九十三年九
    月二十五日起九十三年十二月止，白河分局僅對「大家樂KT
    V小吃部」進行例行性之擴大臨檢，被告甲○○從未前往臨
    檢。至九十四年一月二十日被告前往臨檢或自同年月二十一
    日起規劃站崗勤務，亦係奉長官指示辦理，顯無許美娟所指
    之報復行為，其上開指述亦與事實未合。
八、被告固未通過測謊鑑定，惟並無其他證據足資佐證被告有收
    賄情事，尚不得以測謊結果據為認定不利於被告之認定。
  (一)按測謊鑑定，係依一般人若下意識刻意隱瞞事實真相時，會
    產生微妙之心理變化，例如：憂慮、緊張、恐懼、不安等現
    象，而因身體內部之心理變化，身體外部之生理狀況亦隨之
    變化，例如：呼吸急促、血液循環加速、心跳加快、聲音降
    低、大量流汗等異常現象，惟表現在外之生理變化，往往不
    易由肉眼觀察，乃由測謊員對受測者提問與待證事實相關之
    問題，藉由科學儀器（測謊機）紀錄受測者對各個質問所產
    生細微之生理變化，加以分析受測者是否下意識刻意隱瞞事
    實真相，並判定其供述是否真實；測謊機本身並不能直接對
    受測者之供述產生正確與否之訊號，而係測謊員依其專業之
    學識及經驗，就測謊紀錄，予以客觀之分析解讀，至於測謊
    鑑定究竟有無證據能力，刑事訴訟法並無明文規定，惟實務
    上，送鑑單位依刑事訴訟法第二０八條第一項規定，囑託法
    務部調查局或內政部警政署刑事警察局為測謊檢查，受囑託
    機關就檢查結果，以該機關名義函覆原囑託之送鑑單位，該
    測謊檢查結果之書面報告，即係受囑託機關之鑑定報告，該
    機關之鑑定報告，形式上若符合測謊基本程式要件，包括：
    (1)經受測人同意配合，並已告知得拒絕受測，以減輕受測者
    不必要之壓力。(2)測謊員須經良好之專業訓練與相當之經驗
    。(3)測謊儀器品質良好且運作正常。(4)受測人身心及意識狀
    態正常。(5)測謊環境良好，無不當之外力干擾等要件，即賦
    予證據能力，非謂機關之鑑定報告書當然有證據能力；具上
    述形式之證據能力者，始予以實質之價值判斷，必符合待證
    事實需求者，始有證明力；刑事訴訟法就證據之證明力，採
    自由心證主義，由法院本於確信自由判斷，惟法院之自由判
    斷，亦非漫無限制，仍不得違背經驗法則及論理法則；測謊
    檢查之受測者可能因人格特性或對於測謊質問之問題無法真
    正瞭解，致出現不應有之情緒波動反應，此時若過於相信測
    謊結果，反而有害於正當之事實認定，又測謊檢查之時間過
    遲，攸關受測者情緒得否平復，與鑑定之精確性非無影響，
    此時間因素，事實審法院於取捨時不得不予考量；惟一般而
    言，受測者否認犯罪之供述呈現不實之情緒波動反應，不得
    採為有罪判決之唯一證據，若受測者否認犯罪之供述並無不
    實之情緒波動反應，又無其他積極證據證明其被訴之犯罪事
    實，自得採為有利於受測者之認定（最高法院九十二年度台
    上字第二二八二號判決參照）。
  (二)被告甲○○於九十四年八月三日在法務部調查局第六處南部
    通訊中心接受測謊，測謊結果認被告甲○○稱：「其未收過
    許美娟的秋節禮品」、「去年秋節前其未向許美娟拿一萬元
    」等問題，經測試呈情緒波動反應，研判有說謊等情，有法
    務部調查局調科南字第０九四００三四四七七０號測謊報告
    書一份在卷可稽（九十四年度營他字第二十八號偵查卷第五
    三頁以下參照）。該測謊過程固符合(1)經受測人同意配合，
    並已告知得拒絕受測，以減輕受測者不必要之壓力。(2)測謊
    員須經良好之專業訓練與相當之經驗。(3)測謊儀器品質良好
    且運作正常。(4)受測人身心及意識狀態正常。(5)測謊環境良
    好，無不當之外力干擾等要件，有測謊鑑定過程參考資料在
    卷可憑，該測謊結果固具有證據能力。惟既無其他積極證據
    足資佐證被告收賄情事，自不得單以測謊結果據為被告不利
    之認定依據。
九、綜上所述，本件公訴人所舉證據及法院依法定職權調查所得
    之證據，尚未達於通常一般人均不致有所懷疑之程度，而得
    確信其為真實之程度，被告所辯並無上開犯行，尚堪採信。
    此外，本件復查無其他積極證據足資證明被告確有公訴人所
    指之罪行，自不能以推測或擬制之方法，而為不利於被告之
    認定，揆諸前開說明及判例要旨，本件尚不能證明被告犯罪
    ，自應為無罪之諭知。原審因認被告被訴犯罪不能證明，而
    諭知無罪之判決，其認事用法俱無不合，檢察官上訴意旨仍
    執陳詞，請求撤銷原判決，為無理由，應予駁回。
據上論結，應依刑事訴訟法第368條，判決如主文。
本案經檢察官曾銘芳到庭執行職務。
中　　華　　民　　國　　96　　年　　7 　　月　　2 　　日
                  刑事第二庭    審判長法　官    葉居正
                                      法　官    吳勇輝
                                      法　官    郭千黛
以上正本證明與原本無異。
檢察官如不服本判決，應於收受本判決後十日內向本院提出上訴
書。其未敘述上訴理由者並得於提起上訴後十日內向本院補提理
由書。
　　　　　　　　　　　　　　　　　　　書記官    尤乃玉
中　　華　　民　　國　　96　　年　　7 　　月　　2 　　日
